---
title: "Esperanza de Vida y Mortalidad Mundial"
output: 
  flexdashboard::flex_dashboard:
    orientation: columns
    vertical_layout: fill
    source_code: embed
    theme: cosmo
    css: styles2.css
runtime: shiny
---

```{r, echo=FALSE}
knitr::opts_chunk$set(
  warning = FALSE,
  message = FALSE,
  echo = FALSE
)
```

```{r, echo=FALSE, message=FALSE, warning=FALSE}
library(flexdashboard)
if (!require(highcharter)) install.packages('highcharter') 
library(highcharter) 
if (!require(fpp3)) install.packages('fpp3') 
library(fpp3)
if (!require(RColorBrewer)) install.packages('RColorBrewer') 
library(RColorBrewer)
if (!require(openxlsx)) install.packages('openxlsx') 
library(openxlsx) 
if (!require(leaflet)) install.packages('leaflet') 
library(leaflet)  
if (!require(geojsonio)) install.packages('geojsonio') 
library(geojsonio) 
if (!require(plotly)) install.packages('plotly') 
library(plotly)
if (!require(ggplot2)) install.packages('ggplot2') 
library(ggplot2)
if (!require(tidyverse)) install.packages('tidyverse') 
library(tidyverse)
library(shiny)
#library(MASS)
```

# Introducción

<div style="padding: 20px; background-color: #f9f9f9; border-left: 5px solid #31708f; margin-bottom: 20px;">
  <h2>Introducción</h2>
  <p>En este dashboard exploraremos cómo la esperanza de vida y las tasas de mortalidad han evolucionado a nivel global a lo largo de los años. Investigaremos diversos factores que influyen en estos indicadores, como las causas de la mortalidad, uso de agua potable, seguridad alimentaria...</p>
  <p>El análisis proporcionado busca ofrecer una visión comprensiva sobre cómo distintas regiones han progresado o enfrentado desafíos en estos aspectos, permitiendo a los usuarios obtener datos representativos y contextualizados en escenarios globales.</p>
</div>
<div style="padding: 20px; background-color: #ffffff; border-left: 5px solid #31708f; border: 1px solid #ddd; margin-bottom: 20px;">
  <h3>Objetivos del Dashboard</h3>
  <ul>
    <li>Visualizar las tendencias de la esperanza de vida a nivel mundial.</li>
    <li>Analizar las causas principales de mortalidad y cómo han cambiado con el tiempo.</li>
    <li>Examinar el impacto de diferentes factores como el desarrollo económico y las condiciones alimantarias     en la esperanza de vida y la mortalidad.</li>
  </ul>
</div>

<div style="padding: 20px; background-color: #eef; border-left: 5px solid #33c3f0; margin-bottom: 20px;">
  <h4>Fuentes de Datos</h4>
  <p>Los datos utilizados en este análisis provienen de fuentes confiables, incluyendo OWID (Our World In Data), FAO (Organización de las Naciones Unidas para la Alimentación y la Agricultura).</p>
</div>
<div style="padding: 20px; background-color: #feffe6; border-left: 5px solid #ffeb3b; margin-bottom: 20px;">
  <h4>Técnicas Estadísticas</h4>
  <p>Utilizamos técnicas de visualización de datos avanzadas para interpretar y presentar los datos de manera que sean accesibles para todos los usuarios.</p>
</div>

```{r}
life_expectancy <- read.csv("life-expectancy.csv") %>%
  as_tibble()

mortality <- read.csv("age-standardized-deaths-from-all-causes.csv") %>% as_tibble()

life_expectancy_by_sex <- read.csv("life-expectation-at-birth-by-sex.csv") %>% as_tibble()

geoj <- geojson_read("geo_countries.geojson", what = "sp")

life_expectancy <- life_expectancy %>%
  rename(
    años.esperados = Period.life.expectancy.at.birth...Sex..all...Age..0
  )

mortality <- mortality %>%
  rename(
    muertes = Deaths...All.causes...Sex..Both...Age..Age.standardized..Rate.
  )

life_expectancy_by_sex <- life_expectancy_by_sex %>%
  rename(
    años.esperados.mujeres = Period.life.expectancy...Sex..female...Age..0,
    años.esperados.hombres = Period.life.expectancy...Sex..male...Age..0
  )

life_exp_sum <- life_expectancy %>%
  group_by(Code, Year) %>%
  summarise(
    años.esperados.ambos.sexos = sum(años.esperados)
  )

mortality_sum <- mortality %>%
  group_by(Code, Year) %>%
  summarise(
    muertes = sum(muertes)
  )

life_expec_by_sex_sum <- life_expectancy_by_sex %>%
  group_by(Code, Year) %>%
  summarise(
    años.esperados.mujeres = sum(años.esperados.mujeres),
    años.esperados.hombres = sum(años.esperados.hombres)
  )

geoj_2 <- geoj %>%
  as_tibble() %>%
  left_join(life_exp_sum, join_by(ISO_A3 == Code))

geoj_2 <- geoj_2 %>%
  left_join(mortality_sum, join_by(ISO_A3 == Code, Year == Year))

geoj_2 <- geoj_2 %>%
  left_join(life_expec_by_sex_sum, join_by(ISO_A3 == Code, Year == Year))

columnas <- setdiff(names(geoj_2), head(names(geoj_2), 3))
categoria <- levels(as.factor(columnas))
#years <- levels(as.factor(geoj_2$Year))
years <- seq(1990, 2019)
```


Esperanza de Vida VS Mortalidad
==================================

Column {.sidebar data-width=270}
--------------------------------------------------

```{r}
selectInput(
  "año",
  label = "AÑO:",
  choices = years,
  selected = "2018"
)
```

```{r}
selectInput(
  "categoria",
  label = "CATEGORIA:",
  choices = categoria,
  selected = "muertes"
)
```

###

**TABLA**

```{r}
renderTable({
  seleccion <- geoj %>%
  as_tibble() %>%
  left_join(geoj_2 %>% filter(Year == input$año), by = c("ISO_A3" = "ISO_A3", "ADMIN" = "ADMIN"))
  
  print(seleccion[, c("ADMIN", input$categoria)])
})
```

Column {.tabset}
--------------------------------------------------

### Mapa Esperanza Vida VS Mortalidad

```{r}
leaflet::renderLeaflet({
  
  seleccion <- geoj %>%
  as_tibble() %>%
  left_join(geoj_2 %>% filter(Year == input$año), by = c("ISO_A3" = "ISO_A3", "ADMIN" = "ADMIN"))
  
  etiquetas <- paste("<strong> País: ", seleccion$ADMIN, 
                   "</strong><br> ", input$categoria, ": ", round(seleccion[[input$categoria]])) %>%
  lapply(htmltools::HTML)

pal <- leaflet::colorQuantile("RdPu", seleccion[[input$categoria]], n = 9)

geoj %>%
  leaflet::leaflet() %>%
  leaflet::setView(lng = 5, lat = 22, zoom = 2) %>% 
  leaflet::addPolygons(label = etiquetas,weight = 0.5, fillColor = ~pal(seleccion[[input$categoria]]), fillOpacity = 0.7) %>% 
  leaflet::addLegend("bottomleft", pal = pal, values = seleccion[[input$categoria]],
    title = paste(input$categoria, " en ", input$año) ,
    labFormat = function(type, cuts, p) {
          n = length(cuts) 
          as.character(round((as.integer(cuts)[-n] + as.integer(cuts)[-1])/2))
        },
    opacity = 1
  )
})
```

### Barras Esperanza de Vida VS Mortalidad

```{r}
renderPlotly({
  seleccion <- geoj_2 %>%
    filter(
      Year == input$año,
      ADMIN %in% c("Spain", "France", "Germany", "Portugal", "Russia", "United Kingdom", "United States of America")
    )
  if (input$categoria == "años.esperados.ambos.sexos"){
    p <- seleccion %>%
      group_by(ADMIN) %>%
      summarise(
        ADMIN = ADMIN,
        male = años.esperados.hombres,
        female = años.esperados.mujeres
      ) %>%
      pivot_longer(male:female, names_to = "sex", values_to = "años") %>%
      ggplot(aes(x=ADMIN,y=años, fill = sex)) +
        geom_bar(position = "dodge", stat = "identity") +
        theme( axis.text.x = element_text(angle = 60,hjust=1))
    
    ggplotly(p, tooltip = "y")
  } else if (input$categoria == "años.esperados.hombres"){
    p <- seleccion %>%
      ggplot(aes(ADMIN,años.esperados.hombres, fill = ADMIN)) +
      geom_bar(stat = "identity") +
      theme( axis.text.x = element_text(angle = 60,hjust=1))
    
    ggplotly(p, tooltip = "y")
  } else if(input$categoria == "años.esperados.mujeres"){
    p <- seleccion %>%
      ggplot(aes(ADMIN,años.esperados.mujeres, fill = ADMIN)) +
      geom_bar(stat = "identity") +
      theme( axis.text.x = element_text(angle = 60,hjust=1))
    
    ggplotly(p, tooltip = "y")
  }else {
    p <- seleccion %>%
      ggplot(aes(ADMIN,muertes, fill = ADMIN)) +
      geom_bar(stat = "identity") +
      theme( axis.text.x = element_text(angle = 60,hjust=1))
    
    ggplotly(p, tooltip = "y")
  }
})
```

```{r}

mortalidad_por_causa <- read.csv("annual-number-of-deaths-by-cause.csv") %>% as_tibble()

mortalidad_por_causa <- mortalidad_por_causa %>%
  rename(
    Meningitis = Deaths...Meningitis...Sex..Both...Age..All.Ages..Number.,
    Alzheimer = Deaths...Alzheimer.s.disease.and.other.dementias...Sex..Both...Age..All.Ages..Number.,
    Parkinson = Deaths...Parkinson.s.disease...Sex..Both...Age..All.Ages..Number.,
    Nutritional.deficiencies = Deaths...Nutritional.deficiencies...Sex..Both...Age..All.Ages..Number.,
    Malaria = Deaths...Malaria...Sex..Both...Age..All.Ages..Number.,
    Drowning = Deaths...Drowning...Sex..Both...Age..All.Ages..Number.,
    Interpersonal.violence = Deaths...Interpersonal.violence...Sex..Both...Age..All.Ages..Number.,
    Maternal.disorders = Deaths...Maternal.disorders...Sex..Both...Age..All.Ages..Number.,
    HIV.AIDS = Deaths...HIV.AIDS...Sex..Both...Age..All.Ages..Number.,
    Drug.use.disorders = Deaths...Drug.use.disorders...Sex..Both...Age..All.Ages..Number.,
    Tuberculosis = Deaths...Tuberculosis...Sex..Both...Age..All.Ages..Number.,
    Cardiovascular.diseases = Deaths...Cardiovascular.diseases...Sex..Both...Age..All.Ages..Number.,
    Lower.respiratory.infections = Deaths...Lower.respiratory.infections...Sex..Both...Age..All.Ages..Number.,
    Neonatal.disorders = Deaths...Neonatal.disorders...Sex..Both...Age..All.Ages..Number.,
    Alcohol.use.disorders = Deaths...Alcohol.use.disorders...Sex..Both...Age..All.Ages..Number.,
    Self.harm = Deaths...Self.harm...Sex..Both...Age..All.Ages..Number.,
    Exposures.to.forces.of.nature = Deaths...Exposure.to.forces.of.nature...Sex..Both...Age..All.Ages..Number.,
    Diarrheal.diseases = Deaths...Diarrheal.diseases...Sex..Both...Age..All.Ages..Number.,
    Environmental.heat.and.cold.exposure = Deaths...Environmental.heat.and.cold.exposure...Sex..Both...Age..All.Ages..Number.,
    Neoplasms = Deaths...Neoplasms...Sex..Both...Age..All.Ages..Number.,
    Conflict.and.terrorism = Deaths...Conflict.and.terrorism...Sex..Both...Age..All.Ages..Number.,
    Diabetes.mellitus = Deaths...Diabetes.mellitus...Sex..Both...Age..All.Ages..Number.,
    Chronic.kidney.disease = Deaths...Chronic.kidney.disease...Sex..Both...Age..All.Ages..Number.,
    Poisonings = Deaths...Poisonings...Sex..Both...Age..All.Ages..Number.,
    Protein.energy.malnutrition = Deaths...Protein.energy.malnutrition...Sex..Both...Age..All.Ages..Number.,
    Road.injuries = Deaths...Road.injuries...Sex..Both...Age..All.Ages..Number.,
    Chronic.respiratory.diseases = Deaths...Chronic.respiratory.diseases...Sex..Both...Age..All.Ages..Number.,
    Cirrhosis = Deaths...Cirrhosis.and.other.chronic.liver.diseases...Sex..Both...Age..All.Ages..Number.,
    Digestive.diseases = Deaths...Digestive.diseases...Sex..Both...Age..All.Ages..Number.,
    Fire.heat.and.hot.substances = Deaths...Fire..heat..and.hot.substances...Sex..Both...Age..All.Ages..Number.,
    Acute.hepatitis = Deaths...Acute.hepatitis...Sex..Both...Age..All.Ages..Number.,
    Measles = Deaths...Measles...Sex..Both...Age..All.Ages..Number.
  )

mortalidad_por_causa <- mortalidad_por_causa %>%
  filter(
    !(Entity %in% c("World Bank High Income", 
                         "World Bank Low Income", 
                         "World Bank Lower Middle Income", 
                         "World Bank Upper Middle Income"))
  )

causas <- colnames(mortalidad_por_causa[-(1:3)])

definiciones_extensas <- c(
  "Infección de las membranas que recubren el cerebro y la médula espinal. La meningitis puede ser causada por bacterias, virus u otros microorganismos, y puede ser grave y potencialmente mortal si no se trata adecuadamente.",
  "Enfermedad neurodegenerativa progresiva que afecta principalmente la memoria, aunque también puede causar dificultades para pensar, comportamientos alterados y otros problemas cognitivos.",
  "Enfermedad crónica del sistema nervioso que afecta principalmente el movimiento, causando temblores, rigidez muscular y problemas de equilibrio.",
  "Condiciones médicas causadas por una falta de nutrientes esenciales en la dieta, que pueden llevar a una variedad de problemas de salud, incluidas deficiencias de vitaminas y minerales, y problemas de crecimiento y desarrollo.",
  "Enfermedad infecciosa transmitida por mosquitos que causa síntomas como fiebre, escalofríos, dolor de cabeza y malestar general. En casos graves, la malaria puede ser potencialmente mortal si no se trata adecuadamente.",
  "Muerte causada por sumersión en agua, ya sea en piscinas, lagos, ríos u otras fuentes de agua. El ahogamiento puede ocurrir como resultado de accidentes o intentos de suicidio.",
  "Actos de violencia física que ocurren entre personas, que pueden incluir agresiones, asaltos, homicidios y otros comportamientos violentos. La violencia interpersonal puede ser causada por una variedad de factores, incluidos el alcoholismo, las tensiones familiares y los conflictos.",
  "Complicaciones médicas relacionadas con el embarazo y el parto, que pueden incluir problemas de hipertensión, hemorragias, infecciones y otras afecciones graves que pueden poner en peligro la vida de la madre y/o el bebé.",
  "Infección causada por el virus de la inmunodeficiencia humana (VIH), que ataca el sistema inmunológico del cuerpo y puede conducir al síndrome de inmunodeficiencia adquirida (SIDA). El VIH/SIDA puede causar una variedad de problemas de salud graves y puede ser fatal si no se trata adecuadamente.",
  "Trastornos de salud mental y física causados por el uso de drogas, que pueden incluir adicciones, sobredosis, problemas de salud mental y otros efectos adversos para la salud.",
  "Enfermedad bacteriana que afecta principalmente a los pulmones, pero también puede afectar otros órganos y tejidos del cuerpo. La tuberculosis puede causar síntomas como tos, fiebre, pérdida de peso y fatiga, y puede ser mortal si no se trata adecuadamente.",
  "Enfermedades del corazón y los vasos sanguíneos, que pueden incluir afecciones como enfermedad coronaria, insuficiencia cardíaca, arritmias y otras afecciones que afectan la salud cardiovascular. Las enfermedades cardiovasculares son una de las principales causas de muerte en todo el mundo.",
  "Infecciones que afectan los pulmones y las vías respiratorias inferiores, como la neumonía y la bronquitis. Estas infecciones pueden ser causadas por bacterias, virus u otros microorganismos, y pueden ser graves y potencialmente mortales en casos graves.",
  "Condiciones médicas que afectan a los recién nacidos durante las primeras semanas de vida, que pueden incluir problemas de desarrollo, infecciones, dificultades respiratorias y otros problemas de salud que pueden ser graves y potencialmente mortales.",
  "Trastornos físicos y mentales causados por el consumo excesivo de alcohol, que pueden incluir problemas de salud mental, daño orgánico, adicción y otros efectos adversos para la salud. El consumo excesivo de alcohol puede ser una causa importante de enfermedad y muerte en todo el mundo.",
  "Autolesiones intencionadas, que pueden ser suicidas o no suicidas, y pueden incluir una variedad de comportamientos dañinos como cortarse, quemarse, golpearse o intentar intoxicarse. Las autolesiones pueden ser un signo de problemas de salud mental subyacentes que requieren tratamiento.",
  "Lesiones y muertes causadas por eventos naturales, como terremotos, tsunamis, huracanes y tornados. Las exposiciones a fuerzas de la naturaleza pueden resultar en daños a la propiedad, lesiones personales y pérdidas de vidas humanas.",
  "Enfermedades infecciosas que causan diarrea y pueden ser mortales en casos graves, especialmente en niños pequeños y personas con sistemas inmunológicos debilitados. Las enfermedades diarreicas pueden ser causadas por bacterias, virus u otros patógenos y pueden propagarse a través del agua contaminada, los alimentos contaminados y otras formas de transmisión.",
  "La exposición al calor y al frío ambiental se refiere a situaciones en las que las personas están expuestas a temperaturas extremas, ya sea calor intenso o frío extremo. Esto puede provocar deshidratación, golpes de calor, hipotermia y otras condiciones relacionadas con la temperatura que pueden ser peligrosas para la salud e incluso causar la muerte si no se manejan adecuadamente.",
  "Las neoplasias, también conocidas como tumores, son crecimientos anormales de células que pueden ser benignos o malignos. Las neoplasias malignas, conocidas como cáncer, pueden crecer y propagarse a otras partes del cuerpo, interfiriendo con el funcionamiento normal de los órganos y sistemas y potencialmente causando la muerte si no se tratan adecuadamente.",
  "Los conflictos y el terrorismo se refieren a situaciones de violencia política, social o religiosa que pueden resultar en conflictos armados, actos de terrorismo y violencia generalizada. Estos eventos pueden causar lesiones graves, muerte, desplazamiento de personas y daños a la infraestructura, contribuyendo significativamente a la mortalidad en áreas afectadas por conflictos y actos terroristas.",
  "La diabetes mellitus es una enfermedad crónica que afecta la forma en que el cuerpo utiliza la glucosa en sangre, lo que lleva a niveles elevados de azúcar en la sangre. Puede causar una serie de complicaciones graves, como enfermedad cardiovascular, daño nervioso, problemas de visión, insuficiencia renal y complicaciones en los pies, que pueden aumentar el riesgo de mortalidad si no se controlan adecuadamente.",
  "La enfermedad renal crónica es una afección en la que los riñones no funcionan correctamente durante un período prolongado. Puede ser causada por enfermedades como la diabetes y la hipertensión, y puede llevar a la acumulación de toxinas en el cuerpo, desequilibrios en los electrolitos y otros problemas de salud graves. En etapas avanzadas, la enfermedad renal crónica puede requerir diálisis o trasplante renal para prolongar la vida.",
  "Las intoxicaciones ocurren cuando una persona ingiere, inhala, absorbe o entra en contacto con sustancias tóxicas en cantidades suficientes como para causar daño. Estas sustancias pueden ser productos químicos, medicamentos, drogas ilegales o sustancias naturales. Dependiendo del tipo y la cantidad de sustancia involucrada, las intoxicaciones pueden variar desde leves hasta potencialmente mortales.",
  "La desnutrición por proteínas y energía se refiere a una deficiencia crónica de nutrientes esenciales, especialmente proteínas y calorías, en la dieta. Esto puede deberse a una ingesta insuficiente de alimentos nutritivos, problemas de acceso a alimentos adecuados o condiciones médicas que dificultan la absorción de nutrientes. La desnutrición por proteínas y energía puede provocar un debilitamiento grave del cuerpo, comprometer el sistema inmunológico y aumentar el riesgo de enfermedades y mortalidad.",
  "Las lesiones de tráfico son lesiones o muertes causadas por accidentes de tráfico, como colisiones de vehículos, atropellos de peatones y choques de motocicletas. Estas lesiones pueden ser el resultado de múltiples factores, como la velocidad, el consumo de alcohol, el uso de dispositivos de seguridad inadecuados y el comportamiento imprudente en la carretera. Las lesiones de tráfico son una de las principales causas de muerte en todo el mundo.",
  "Las enfermedades respiratorias crónicas son afecciones de los pulmones y las vías respiratorias que persisten durante un período prolongado y que pueden empeorar con el tiempo. Ejemplos comunes incluyen la enfermedad pulmonar obstructiva crónica (EPOC), el asma crónica y la fibrosis pulmonar. Estas enfermedades pueden provocar dificultad para respirar, tos crónica, producción de esputo y deterioro progresivo de la función pulmonar, lo que puede resultar en discapacidad y muerte.",
  "La cirrosis hepática es una enfermedad crónica del hígado caracterizada por la cicatrización irreversible del tejido hepático. Esto puede ser causado por el consumo excesivo de alcohol, hepatitis crónica, enfermedades autoinmunes u otras condiciones. La cirrosis hepática puede provocar una serie de complicaciones graves, como insuficiencia hepática, hipertensión portal y cáncer de hígado, que pueden ser fatales si no se manejan adecuadamente.",
  "Las enfermedades digestivas afectan el tracto gastrointestinal, incluyendo el esófago, el estómago, el intestino delgado y el intestino grueso. Estas enfermedades pueden incluir trastornos como la enfermedad por reflujo gastroesofágico (ERGE), la enfermedad inflamatoria intestinal (EII), la enfermedad celíaca, la enfermedad del hígado graso no alcohólico (EHGNA) y otras afecciones que afectan la digestión y la absorción de nutrientes. Dependiendo de la gravedad y el tipo de enfermedad, las complicaciones pueden ser graves y potencialmente mortales.",
  "Los incendios, el calor y las sustancias calientes pueden provocar quemaduras graves y lesiones que pueden ser potencialmente mortales. Los incendios pueden ocurrir en diferentes entornos, como hogares, lugares de trabajo o espacios públicos, y pueden ser causados por diversos factores, como accidentes eléctricos, descuidos con el fuego, fugas de gas o explosiones. Las quemaduras pueden resultar en daño tisular, infecciones, shock y otras complicaciones que pueden poner en peligro la vida.",
  "La hepatitis aguda es una inflamación del hígado que generalmente es causada por infecciones virales, aunque también puede ser provocada por ciertos medicamentos, toxinas o enfermedades autoinmunes. Los síntomas pueden incluir fatiga, dolor abdominal, ictericia y malestar general. En casos graves, la hepatitis aguda puede provocar insuficiencia hepática aguda, que puede ser potencialmente mortal si no se trata adecuadamente.",
  "El sarampión es una enfermedad viral altamente contagiosa que se transmite a través del aire cuando una persona infectada tose o estornuda. Los síntomas incluyen fiebre, tos, secreción nasal, erupción cutánea y malestar general. En casos graves, el sarampión puede causar complicaciones como neumonía, encefalitis (inflamación del cerebro) y, en raras ocasiones, muerte, especialmente en personas con sistemas inmunológicos debilitados."
)

tabla_causas <- tibble(
  causa = causas,
  definicion = definiciones_extensas
)

```

# Mortalidad por causas {data-navmenu="Salud"}

Column {.sidebar data-width=150}
----------------------------

###

```{r}
selectInput(
  "country1", 
  label = "Selecciona un país:",
  choices = levels(as.factor(mortalidad_por_causa$Entity)), 
  selected = "World"
)

selectInput(
  "year",
  label = "Selecciona un año:",
  choices = seq(1990, 2019),
  selected = 2019
)

selectInput(
  "cause",
  label = "Selecciona una causa:",
  choices = colnames(mortalidad_por_causa[-(1:3)]),
  selected = "Meningitis"
)
```

Column
-------------------------

```{r}
renderPlotly({
  mortalidad_por_causa <- mortalidad_por_causa %>%
    filter(
      Entity == input$country1 & Year == input$year
    ) %>%
    pivot_longer(Meningitis:Measles, names_to = "causas", values_to = "muertes")
  
  pal <- c(
  "#E41A1C", "#377EB8", "#4DAF4A", "#984EA3", "#FF7F00", "#FFFF33", "#A65628", "#F781BF", 
  "#999999", "#66C2A5", "#FC8D62", "#8DA0CB", "#E78AC3", "#A6D854", "#FFD92F", "#E5C494",
  "#B3B3B3", "#8DD3C7", "#FFEDA0", "#BEBADA", "#FB8072", "#80B1D3", "#FDB462", "#B3DE69",
  "#FCCDE5", "#D9D9D9", "#BC80BD", "#CCEBC5", "#FFED6F", "#1F78B4", "#33A02C", "#6A3D9A"
)
  
  p <- mortalidad_por_causa %>%
    ggplot(aes(x= fct_reorder(causas, muertes), y = muertes, fill = causas)) +
    geom_bar(stat = "identity") +
    coord_flip() +
    scale_fill_manual(values = pal) +
    ylab("Muertes") +
    xlab("Causas") +
    theme_minimal() +
    theme(legend.position = "bottom")
  ggplotly(p, tooltip = "y")
})
```

```{r, echo=FALSE}
renderUI({
  enfermedad <- input$cause  # Asegúrate de que 'cause' es el nombre del input para seleccionar la enfermedad
  descripcion <- tabla_causas %>% 
    filter(causa == enfermedad) %>%
    pull(definicion)  # Asume que 'tabla_causas' tiene una columna 'definicion'

  # Si la descripción está vacía, maneja adecuadamente
  if (is.na(descripcion) || descripcion == "") {
    descripcion <- "Información no disponible."
  }

  htmlOutput <- paste0(
    '<h1><div class="title-section">', enfermedad, '</div></h1>',
    '<h4><div class="description-section">', descripcion, '</div></h4>'
  )
  
  HTML(htmlOutput)
})
```


# Mortalidad por grupos de edad {data-navmenu="Salud"}

```{r}
mortalidad_por_grupos <- read.csv("annual-death-rates-in-different-age-groups.csv") %>% as_tibble()

mortalidad_por_grupos <- mortalidad_por_grupos %>%
  rename(
    Edad_0 = Central.death.rate...Type..period...Sex..both...Age..0,
    Edad_10 = Central.death.rate...Type..period...Sex..both...Age..10,
    Edad_25 = Central.death.rate...Type..period...Sex..both...Age..25,
    Edad_45 = Central.death.rate...Type..period...Sex..both...Age..45,
    Edad_65 = Central.death.rate...Type..period...Sex..both...Age..65,
    Edad_80 = Central.death.rate...Type..period...Sex..both...Age..80
  )
```

Column {.sidebar}
---------------------

```{r}
checkboxGroupInput(
  "options",
  label = "Grupos de edad:",
  choices = colnames(mortalidad_por_grupos[-(1:3)]),
  selected = colnames(mortalidad_por_grupos[-(1:3)])
)

sliderInput(
  "periodo",
  label = "Selecciona el periodo de tiempo:",
  min = min(mortalidad_por_grupos$Year),
  max = max(mortalidad_por_grupos$Year),
  value = c(1750, 2020),
  step = 1,
  dragRange = TRUE
)

```

Column
------------------------

###

```{r}
renderPlotly({
  mortalidad_por_grupos <- mortalidad_por_grupos %>%
    select(Entity, Year, input$options) %>%
    filter(input$periodo[1] <= Year & Year <= input$periodo[2]) %>%
    group_by(Year) %>%
    summarise(
      across(all_of(input$options), sum)
    )
  
  p <- mortalidad_por_grupos %>%
    pivot_longer(input$options, names_to = "Grupo.Edad", values_to = "Muertes") %>%
    ggplot(aes(x=Year, y=Muertes, color=Grupo.Edad)) +
    geom_line()
  
  ggplotly(p)
})
```

# Análisis por países {data-navmenu="Alimentación"}

```{r}
subnutricion <- read.csv("prevalence-of-undernourishment.csv") %>% as_tibble()

water <- read.csv("water-and-sanitation.csv") %>% as_tibble()

inseguridad_alimentaria_paises <- read.csv("inseguridad-alimentaria-paises.csv") %>% as_tibble()

obesidad_paises <- read.csv("obesidad-paises.csv") %>% as_tibble()

subnutricion <- subnutricion %>%
  rename(
    subnutricion = X2.1.1.Prevalence.of.undernourishment...000000000024000....Value...006121....Percent
  )

water <- water %>%
  rename(
    Uso.de.fuentes.mejoradas.de.agua.potable = Usage.of.improved.drinking.water.sources
  ) %>%
  select(
    Country,
    Year,
    Uso.de.fuentes.mejoradas.de.agua.potable
  )

inseguridad_alimentaria_paises <- inseguridad_alimentaria_paises %>%
  mutate(Valor = ifelse(Valor == "", NA, Valor)) %>%
  mutate(Valor = as.numeric(Valor))

inseguridad_alimentaria_paises <- inseguridad_alimentaria_paises %>%
  select(
    Código.del.área..ISO3.,
    Año,
    Valor
  )

obesidad_paises <- obesidad_paises %>%
  select(
    Código.del.área..ISO3.,
    Año,
    Valor
  )

inseguridad_alimentaria_paises <- inseguridad_alimentaria_paises %>%
  rename(
    inseguridad.alimentaria.millones.personas = Valor
  )

obesidad_paises <- obesidad_paises %>%
  rename(
    obesidad.pais.porcentaje = Valor
  )

años <- strsplit(inseguridad_alimentaria_paises$Año, "-")

año_medio <- sapply(años, function(x){
  inicio <- as.integer(x[1])
  fin <- as.integer(x[2])
  medio <- (inicio + fin) %/% 2
  return(medio)
})

inseguridad_alimentaria_paises$Año <- año_medio

life_expectancy2 <- life_expectancy %>%
  filter(
    Year >= 2001
  )

mortality2 <- mortality %>%
  filter(
    Year >= 2001
  )

relacion <- life_expectancy2 %>%
  left_join(mortality2, by = c("Entity", "Code", "Year"))

relacion <- relacion %>%
  select(
    Code,
    Year,
    años.esperados,
    muertes
  )

sanitation <- subnutricion %>%
  left_join(water, join_by(Entity == Country, Year == Year))

sanitation <- sanitation %>%
  left_join(inseguridad_alimentaria_paises, join_by(Code == Código.del.área..ISO3., Year == Año))

sanitation <- sanitation %>%
  left_join(obesidad_paises, join_by(Code == Código.del.área..ISO3., Year == Año))

sanitation <- sanitation %>%
  left_join(relacion, join_by(Code == Code, Year == Year))


excluded_columns <- c("Entity", "Code", "Year", "años.esperados", "muertes")
excluded_indices <- which(colnames(sanitation) %in% excluded_columns)

```

Column {.sidebar}
--------------------------

```{r}
selectInput(
  "x", 
  label = "Categoría:",
  choices = colnames(sanitation)[-excluded_indices], 
  selected = colnames(sanitation)[-(1:3)][1]
)

selectInput(
  "x_scale", 
  label = "Escalado de la categoría:",
  choices = c("none",
              "sqrt",    
              "log"
             ), 
  selected = "none"
)

selectInput(
  "y", 
  label = "Relación:",
  choices = colnames(sanitation)[-(1:7)], 
  selected = colnames(sanitation)[-(1:7)][2]
)

selectInput(
  "y_scale", 
  label = "Escalado de la relación:",
  choices = c("none",
              "log"
             ), 
  selected = "none"
)
```

###

```{r}
renderTable({
   tb <- tibble(
      country = sanitation$Entity,
      x = sanitation[[which(names(sanitation)==input$x)]],
      y = sanitation[[which(names(sanitation)==input$y)]]
    ) 
    tb <- tb %>% 
          filter(is.na(x)!=TRUE & is.na(y)!=TRUE )
  
  # escalamos los indicadores de acuerdo con los parámetros de escalado   
  if(input$x_scale=="sqrt") tb$x <- sqrt(tb$x)
  if(input$x_scale=="log") tb$x <- log(tb$x)  
  if(input$y_scale=="log") tb$y <- log(tb$y)
  
  # Cálculo regresión lineal después del escalado de las variables. 
  fit <- lm(y ~ x,data=tb)
 
  labels <- c("correlation",
             "linear regression slope",
             "linear regression independent") 
  values <- c(round(cor(tb$x,tb$y),digits = 4),
              fit$coefficients[2],
              fit$coefficients[1])
    
  tb2 <- tibble( parameter=labels,
                 value=values)
  tb2
 
})
```

Column
--------------------------------------------------

### Comparación de los parámetros escalados

```{r} 
renderPlotly({
  tb <- tibble(
      country = sanitation$Entity,
      x = sanitation[[which(names(sanitation)==input$x)]],
      y = sanitation[[which(names(sanitation)==input$y)]]
    ) 
    tb <- tb %>% 
          filter(is.na(x)!=TRUE & is.na(y)!=TRUE )
    
  if(input$x_scale=="sqrt") tb$x <- sqrt(tb$x)
  if(input$x_scale=="log") tb$x <- log(tb$x)  
    
  if(input$y_scale=="log") tb$y <- log(tb$y)  
  if(input$y_scale=="boxcox"){
    bc <- boxcox (y ~ x,data=tb)
    lambda <- round(bc $ x [which.max (bc $ y)],digits=4)
    if(lambda!=0){
      tb$y <- tb$y^lambda/lambda
    } else {
      tb$y <- log(tb$y)
    }
  }
  
  fit <- lm(y ~ x,data=tb)
  a <- fit$coefficients[2]
  b <- fit$coefficients[1]
  p <- tb %>%
        ggplot(aes(x,y,color=country)) + 
        geom_point() +
        theme(legend.position = "none") +
        labs(x= input$x, y= input$y)
  
  xmin <- layer_scales(p)$x$get_limits()[1]
  xmax <- layer_scales(p)$x$get_limits()[2]
  ymin <- layer_scales(p)$y$get_limits()[1]
  ymax <- layer_scales(p)$y$get_limits()[2]
  
  if(a*xmin+b<ymin) xmin <- (ymin-b)/a
  if(a*xmin+b>ymax) xmin <- (ymax-b)/a
  if(a*xmax+b<ymin) xmax <- (ymin-b)/a
  if(a*xmax+b>ymax) xmax <- (ymax-b)/a
  
  df <- data.frame(x1 = xmin, x2 = xmax, y1 = a*xmin+b, y2 = a*xmax+b)
  
  p2 <- p +
        geom_segment(aes(x = x1, y = y1, xend = x2, yend = y2, color = "blue"), data = df)
  ggplotly(p2) 
  
})
```

Column {.tabset data-width=400}
--------------------------------------------------

### Tabla de valores

```{r}
renderTable({
  tibble(
      country = sanitation$Entity,
       indicator1 = sanitation[[which(names(sanitation)==input$x)]],
       indicator2 = sanitation[[which(names(sanitation)==input$y)]]
    ) %>% 
      filter(is.na(indicator1)!=TRUE & is.na(indicator2)!=TRUE ) %>%
      arrange(desc(indicator1)) %>%
      #setNames(c("country",paste("highest_",input$x),input$y))  %>%
      head(300)
})
```

### Representación de valores

```{r}
renderPlotly({
  
  data <- tibble(
    country = sanitation$Entity,
       indicator1 = sanitation[[which(names(sanitation)==input$x)]],
       indicator2 = sanitation[[which(names(sanitation)==input$y)]],
       year = sanitation[[which(names(sanitation)=="Year")]]
  )
  
  data <- data %>% 
    filter(!is.na(indicator1)) %>% 
    arrange(desc(indicator1))
  
  top_countries <- unique(data$country)[1:5]
  
  data_for_boxplot <- data %>% 
    filter(country %in% top_countries)
  
  p <- data_for_boxplot %>%
    ggplot(aes(x=country, y=indicator1, fill = country, label = year)) +
    geom_boxplot(outlier.shape = NA) +
    geom_jitter(shape=16, position=position_jitter(0.2))+
    theme(legend.position = "none",
          axis.text.x = element_text(angle = 45, hjust = 1))
  
  ggplotly(p)

})
```


Comparación
========================

```{r}
life_expectancy_gdp_pc <- read.csv("life-expectancy-vs-gdp-per-capita.csv") %>% as_tibble()

life_exp_inv_public_heatlh <- read.csv("life-expectancy-vs-healthcare-expenditure.csv") %>% as_tibble()

life_expectancy <- read.csv("life-expectancy.csv") %>% as_tibble()

mortality <- read.csv("age-standardized-deaths-from-all-causes.csv") %>% as_tibble()

life_exp_inv_public_heatlh <- life_exp_inv_public_heatlh %>%
  rename(
    inversion = Current.health.expenditure.per.capita..PPP..current.international...
  )

life_expectancy <- life_expectancy %>%
  rename(
    years_expected = Period.life.expectancy.at.birth...Sex..all...Age..0
  )

mortality <- mortality %>%
  rename(
    deaths = Deaths...All.causes...Sex..Both...Age..Age.standardized..Rate.
  )

life_expectancy_gdp_pc_select <- life_expectancy_gdp_pc %>%
  select(
    Entity,
    Code,
    Year,
    GDP.per.capita
  )

life_inv_health_select <- life_exp_inv_public_heatlh %>%
  select(
    Entity,
    Code,
    Year,
    inversion
  )

total <- life_expectancy_gdp_pc_select %>%
  as_tibble() %>%
  left_join(life_inv_health_select, join_by(Code == Code, Year == Year, Entity == Entity))

total <- total %>%
  left_join(life_expectancy, join_by(Code == Code, Year == Year, Entity == Entity))

total <- total %>%
  left_join(mortality, join_by(Code == Code, Year == Year, Entity == Entity))

total <- total %>%
  filter(Year >= 2000)
```

```{r}
countries <- levels(as.factor(total$Entity))
categoria1 <- c("GDP.per.capita", "inversion")
categoria2 <- c("years_expected", "deaths")
years1 <- levels(as.factor(total$Year))
```


Column {.sidebar data-width=230}
--------------------------------------------------

```{r}
selectInput(
  "country.1", 
  label = "Country 1:", # etiqueta del campo para presentar en el cuadro de mando
  choices = countries, # vector con las opciones para seleccionar 
  selected = "Spain" # la opción seleccionada por defecto 
)
```

```{r}
selectInput(
  "country2", 
  label = "Country 2:",
  choices = countries, 
  selected = "Germany"
)
```

```{r}
selectInput(
  "category1", 
  label = "Categoría 1:", # etiqueta del campo para presentar en el cuadro de mando
  choices = categoria1, # vector con las opciones para seleccionar 
  selected = "GDP.per.capita" # la opción seleccionada por defecto 
)
```

```{r}
selectInput(
  "category2", 
  label = "Categoría 2:", # etiqueta del campo para presentar en el cuadro de mando
  choices = categoria2, # vector con las opciones para seleccionar 
  selected = "years_expected" # la opción seleccionada por defecto 
)
```

```{r}
selectInput(
  "yearinit", 
  label = "Start year:",
  choices = years1, 
  selected = "2012"
)
```

```{r}
selectInput(
  "yearend", 
  label = "End year:",
  choices = years1, 
  selected = "2019"
)
```

Column
--------------------------------------------------

###

```{r}
highcharter::renderHighchart({
if(input$category1=="GDP.per.capita"){
 tsibble::tsibble( # Creación de la serie temporal que se dibujará con hchart
  Year = total$Year,
  Entity = total$Entity,
  GDP.per.capita = total$GDP.per.capita,
  index = Year,
  key = Entity) %>%
    filter(Entity == input$country.1) %>%
    filter(Year >= input$yearinit & Year <= input$yearend) %>%
    highcharter::hchart("line",hcaes(x = Year, y = GDP.per.capita, group = Entity)) %>%
    highcharter::hc_colors(colors = c("green"))
} else{
  tsibble::tsibble( # Creación de la serie temporal que se dibujará con hchart
  Year = total$Year,
  Entity = total$Entity,
  inversion = total$inversion,
  index = Year,
  key = Entity) %>%
    filter(Entity == input$country.1) %>%
    filter(Year >= input$yearinit & Year <= input$yearend) %>%
    highcharter::hchart("line",hcaes(x = Year, y = inversion, group = Entity)) %>%
    highcharter::hc_colors(colors = c("teal"))
}
})
```

###

```{r}
highcharter::renderHighchart({
if(input$category1=="GDP.per.capita"){
 tsibble::tsibble( # Creación de la serie temporal que se dibujará con hchart
  Year = total$Year,
  Entity = total$Entity,
  GDP.per.capita = total$GDP.per.capita,
  index = Year,
  key = Entity) %>%
    filter(Entity == input$country2) %>%
    filter(Year >= input$yearinit & Year <= input$yearend) %>%
    highcharter::hchart("line",hcaes(x = Year, y = GDP.per.capita, group = Entity)) %>%
    highcharter::hc_colors(colors = c("green"))
} else{
  tsibble::tsibble( # Creación de la serie temporal que se dibujará con hchart
  Year = total$Year,
  Entity = total$Entity,
  inversion = total$inversion,
  index = Year,
  key = Entity) %>%
    filter(Entity == input$country2) %>%
    filter(Year >= input$yearinit & Year <= input$yearend) %>%
    highcharter::hchart("line",hcaes(x = Year, y = inversion, group = Entity)) %>%
    highcharter::hc_colors(colors = c("teal"))
}
})
```

Column
--------------------------------------------------

###

```{r}
highcharter::renderHighchart({
if(input$category2=="years_expected"){
 tsibble::tsibble( # Creación de la serie temporal que se dibujará con hchart
  Year = total$Year,
  Entity = total$Entity,
  years_expected = total$years_expected,
  index = Year,
  key = Entity) %>%
    filter(Entity == input$country.1) %>%
    filter(Year >= input$yearinit & Year <= input$yearend) %>%
    highcharter::hchart("line",hcaes(x = Year, y = years_expected, group = Entity)) %>%
    highcharter::hc_colors(colors = c("lightpink"))
} else{
  tsibble::tsibble( # Creación de la serie temporal que se dibujará con hchart
  Year = total$Year,
  Entity = total$Entity,
  deaths = total$deaths,
  index = Year,
  key = Entity) %>%
    filter(Entity == input$country.1) %>%
    filter(Year >= input$yearinit & Year <= input$yearend) %>%
    highcharter::hchart("line",hcaes(x = Year, y = deaths, group = Entity)) %>%
    highcharter::hc_colors(colors = c("red"))
}
})
```

###

```{r}
highcharter::renderHighchart({
if(input$category2=="years_expected"){
 tsibble::tsibble( # Creación de la serie temporal que se dibujará con hchart
  Year = total$Year,
  Entity = total$Entity,
  years_expected = total$years_expected,
  index = Year,
  key = Entity) %>%
    filter(Entity == input$country2) %>%
    filter(Year >= input$yearinit & Year <= input$yearend) %>%
    highcharter::hchart("line",hcaes(x = Year, y = years_expected, group = Entity)) %>%
  highcharter::hc_colors(colors = c("lightpink"))
} else{
  tsibble::tsibble( # Creación de la serie temporal que se dibujará con hchart
  Year = total$Year,
  Entity = total$Entity,
  deaths = total$deaths,
  index = Year,
  key = Entity) %>%
    filter(Entity == input$country2) %>%
    filter(Year >= input$yearinit & Year <= input$yearend) %>%
    highcharter::hchart("line",hcaes(x = Year, y = deaths, group = Entity)) %>%
    highcharter::hc_colors(colors = c("red"))
}
})
```


Análisis de atributos
=============================

```{r, echo=FALSE, message=FALSE, warning=FALSE}
life_expectancy3 <- life_expectancy %>%
  filter(Year >= 2000)

mortality3 <- mortality %>%
  filter(Year >= 2000)

inversion_salud <- life_exp_inv_public_heatlh %>%
  filter(Year >= 2000) %>%
  rename(
    inversion.en.salud.publica = inversion
  ) %>%
  select(
    Entity,
    Code,
    Year,
    inversion.en.salud.publica
  )

gdp.per.capita <- life_expectancy_gdp_pc %>%
  filter(Year >= 2000) %>%
  select(
    Entity,
    Code,
    Year,
    GDP.per.capita
  )

total1 <- life_expectancy3 %>%
  left_join(mortality3, join_by(Code == Code, Year == Year, Entity == Entity))

total1 <- total1 %>%
  left_join(subnutricion, join_by(Code == Code, Year == Year, Entity == Entity))

total1 <- total1 %>%
  left_join(inseguridad_alimentaria_paises, join_by(Code == Código.del.área..ISO3., Year == Año))

total1 <- total1 %>%
  left_join(inversion_salud, join_by(Code == Code, Year == Year, Entity == Entity))

total1 <- total1 %>%
  left_join(obesidad_paises, join_by(Code == Código.del.área..ISO3., Year == Año))

total1 <- total1 %>%
  left_join(water, join_by(Entity == Country, Year == Year))

total1 <- total1 %>%
  left_join(gdp.per.capita, join_by(Entity == Entity, Code == Code, Year == Year))

```

Column
-------------------

### Matriz de correlación

```{r, fig.asp=2}
renderHighchart({
  total1 %>%
    select(-Entity, -Code, -Year) %>%
    cor(use = 'complete.obs') %>%
    hchart()
})
```

### Componentes Principales

```{r, fig.asp=2}
total11 <- total1 %>%
  group_by(Entity) %>%
  summarise_at(vars(-Code, -Year), mean, na.rm = TRUE) %>%
  column_to_rownames(var="Entity")

total11 <- na.omit(total11)

pca <- prcomp(total11, scale = TRUE)
```

```{r}
renderPlotly({
  p <- tibble(
    label=paste("PC",1:length(pca$sdev)),
    varPercent = pca$sdev^2/sum(pca$sdev^2) * 100
) %>%
  ggplot(aes(x=label,y=varPercent)) + 
    geom_bar(stat = "identity") +
    labs(x= "Componentes Principales", 
         y= "Porcentaje varianza explicada")
ggplotly(p)
})
```

Column 
-----------------

### Diagrama de dispersión

```{r}
renderHighchart({
  hchart(pca)
})
```






